【裁判字號】    97,簡,111
【裁判日期】    971114
【裁判案由】    地價稅
【裁判全文】
臺中高等行政法院判決
                                       97年度簡字第111號
原      告  甲○○○
                          送達.
                              .
輔  佐  人  戊○○
被      告  丙○○○○○○○
代  表  人  丁○○
訴訟代理人  己○○
上列當事人間因地價稅事件，原告不服彰化縣政府中華民國97年
8月11日府法訴字第0970107546號訴願決定，提起行政訴訟。本
院判決如下︰
    主    文
原告之訴駁回。
訴訟費用由原告負擔。
    事實及理由
一、事實概要：緣原告所有坐落彰化縣埤頭鄉○○段636地號（
    應有部分比例1/3，應有部分面積296.08平方公尺）及永豐
    段866、869地號等3筆土地，原課徵田賦。嗣被告所屬北斗
    分局依據彰化縣北斗地政事務所民國（下同）96年7月24日
    函送彰化縣永豐段與平原段公共設施完竣地區地號、面積明
    細表，認定原告所有永豐段866、869地號土地屬公共設施全
    部完竣地區○○○○段636地號土地公共設施完竣面積為104
    平方公尺，乃自96年起改按一般用地稅率課徵地價稅，核定
    96年地價稅為新台幣（下同）7,221元。原告不服永豐段866
    、869地號土地（以下簡稱系爭土地）之改課，申請復查未
    獲變更，提起訴願亦遭駁回，遂提起本件行政訴訟。
二、本件原告主張：系爭土地之深度均不符合建築最小面積14米
    以上深度之規定，依建築法第44條規定為畸零地不得建築。
    都市土地之「畸零地」是否為土地稅法第22條及平均地權條
    例第22條所稱之「依法不能建築」之土地，法律及施行細則
    均未涉及，被告及訴願機關所引用之內政部93年4月12日所
    訂定之「平均地權條例第22條有關依法限制建築、依法不能
    建築之界定作業原則」（以下簡稱「作業原則」）第4點，
    作為決定都市土地畸零地課徵地價稅之唯一依據，實屬有誤
    ，因該「作業原則」僅為行政命令之位階，被告以此為依據
    ，已違反憲法第5條有關人民權利、義務者，應以法律定之
    之規定，難避違法之嫌。畸零地依建築法不得建築，即土地
    稅法第22條及平均地權條例第22條所規定之「不能建築」，
    應課徵田賦，而非課徵地價稅。又上開內政部所定「作業原
    則」第4點規定，都市畸零地因「尚可協議合併建築」，所
    以不得視為依法不能建築之土地，惟畸零地依法可協議合併
    建築，變成可建築用地，其前提為此畸零地所有權人與鄰接
    土地所有權人能達成協議才行，協議不成，申請調處；調處
    不成，申請政府徵收後辦理出售，此冗長複雜程序，或可達
    成畸零地變成可建築用地之結果，但應在變成可建築用地之
    時，才是依法改徵地價稅之時間點，被告以內政部違法釋示
    做為處分依據，違反論理法則。另被告答辯所引用之行政命
    令，包括法務部82年11月82律決24723號函、內政部66年12
    月28日台內第字第756763號函、財政部82年12月16日台財稅
    第820570901號函、83年10月28日台財稅第831617497號函及
    內政部93年4月12日發布「作業原則」等，其中法務部82律
    決24723號函及內政部台內地字第756763號函，係針對土地
    稅法、平均地權條例第22條第1項第3款「限制建築之土地」
    ，畸零地是否屬之及適用問題而釋示，而本訴訟系爭問題，
    則是上述相同二法、同條、同項第4款關於「不得建築土地
    」，與畸零地之間適用問題，既是不同問題，無可類比之處
    ，上述法務部82律決24723號函及內政部台內地字第756763
    號函，自不能作為本案答辯引用。而財政部82年12月16日台
    財稅字第820570901號函及內政部93年4月12日所發布之「作
    業原則」第4點，將建築法第44條正面規定「不得建築」之
    反面推論「‧‧‧可以建築」，釋示「畸零地不得視為‧‧
    ‧依法不能建築之土地」，進而推論畸零地不得依土地稅法
    及平均地權條例第22條第1項第4款規定課徵田賦，被告已用
    行政命令牴觸法律規定，達其違法課稅之目的等情。並聲明
    求為判決撤銷訴願決定及原處分。
三、被告則以：已規定地價之土地，除依第22條規定課徵田賦者
    外，應課徵地價稅，而都市土地編為農業區及保護區、公共
    設施尚未完竣前、依法限制建築、依法不能建築、公共設施
    保留地等，仍作農業用地使用者，徵收田賦，為土地稅法第
    14條、第22條第1項所明定。經查，原告所有系爭土地原課
    徵田賦，嗣被告所屬北斗分局經依北斗地政事務所及埤頭鄉
    公所查復資料，認定系爭土地為都市計畫內之住宅區，屬公
    共設施已完竣地區，其完竣時間為87年7月3日驗收完成，核
    與土地稅法第22條課徵田賦規定不合，原處分乃依土地稅法
    第14條規定自96年起改按一般用地稅率課徵地價稅，揆諸前
    揭法令規定，並無違誤。此有彰化縣北斗地政事務所96 年7
    月24日北地三字第0960003493號函、彰化縣埤頭鄉公所96年
    9月20日埤鄉建字第0960009401號函、97年1月30日埤鄉財字
    第0970001095號函影本附原處分卷可稽。另原告主張系爭土
    地為「依法不能建築」之畸零地，應課徵田賦等語部分，按
    財政部82年12月16日台財稅第820570901號函釋規定，公共
    設施完竣地區之土地，在與鄰接土地協議調整地形或合併使
    用，達到規定最小面積之寬度及深度者，即可建築，非屬土
    地稅法第22條第1項課徵田賦之規定。又依平均地權條例第2
    條規定：「本條例所稱主管機關：在中央為內政部；在直轄
    市為直轄市政府；在縣（市）為縣市政府。」本件前經被告
    將原告96年10月15日之請示轉陳彰化縣政府，業經彰化縣政
    府於96年10月22日查復略以「永豐段866地號等5筆土地‧‧
    ‧有關平均地權條例第22條第1項第3、4款依法限制建築、
    依法不能建築之界定，內政部已於93年4月12日訂定作業原
    則，依該作業原則第4點所示：『畸零地因尚可協議合併建
    築，不得視為依法限制建築或依法不能建築之土地』。‧‧
    ‧」。上開函釋及規定，係主管機關本於其職掌，就畸零地
    是否屬於可建築土地所為之釋示，核與平均地權條例第22條
    第1項第3款、第4款規定、建築法第44條反面解釋均無違（
    此有最高行政法院95年度判字第673號判決可資參照）。從
    而，被告依此認定系爭土地無土地稅法第22條規定課徵田賦
    之適用，並無不合。原告所訴，核有誤解等語，資為抗辯。
    並聲明求為判決駁回原告之訴。
四、兩造之爭點為系爭土地是否為「依法不能建築」之土地？經
    查：
    (一)按「已規定地價之土地，除依第22條規定課徵田賦者外，
      應課徵地價稅。」、「非都市土地依法編定之農業用地或
      未規定地價者，徵收田賦。但都市土地合於左列規定者亦
      同：一、依都市計畫編為農業區及保護區，限作農業用地
      使用者。二、公共設施尚未完竣前，仍作農業用地使用者
      。三、依法限制建築，仍作農業用地使用者。四、依法不
      能建築，仍作農業用地使用者。五、依都市計畫編為公共
      設施保留地，仍作農業用地使用者。」為土地稅法第14條
      、第22條第1項所明定。又所稱「公共設施尚未完竣」係
      指道路、自來水、排水系統、電力等四項設施尚未建設完
      竣，而道路以計畫道路能通行貨車為準；自來水及電力則
      以可自計畫道路接通輸送者為準；排水系統以能排水為準
      ，為土地稅法施行細則第23條之規定。又「按畸零地與鄰
      接土地合併達到最小基地面積標準者即可建築，為促進土
      地之有效利用，如該畸零地已屬公共設施完竣地區，應不
      適用平均地權條例第22條第1項第3款之規定，內政部66年
      12月28日台內地字第756763號函業已釋示在案，亦即該地
      不得視為『限制建築之土地』而徵收田賦。從而，如就建
      築法第44條規定之反面解釋及內政部上開函釋，適用『舉
      輕以明重』之原則，則本案公共設施完竣地區之土地，在
      與鄰接土地協議調整地形或合併使用，達到規定最小面積
      之寬度及深度者，即可建築，似非屬土地稅法第22條第1
      項第4款或平均地權條例第22條第1項第4款規定所稱『依
      法不能建築』之都市土地而徵收田賦。」亦為財政部82年
      12月16日台財稅第820570901號函釋有案。
    (二)本件原告所有系爭土地原課徵田賦，嗣被告所屬北斗分局
      經依北斗地政事務所及埤頭鄉公所查復資料，認定系爭土
      地為都市計畫內之住宅區，屬公共設施已完竣地區，其完
      竣時間為87年7月3日驗收完成，此有彰化縣北斗地政事務
      所96年7月24日北地三字第0960003493號函、彰化縣埤頭
      鄉公所96年9月20日埤鄉建字第0960009401號函、97年1月
      30日埤鄉財字第0970001095號函影本附原處分卷可稽，核
      與土地稅法第22條課徵田賦規定不合，被告乃依土地稅法
      第14條規定，自96年起改按一般用地稅率課徵地價稅，揆
      諸前揭規定，並無違誤。
    (三)原告主張系爭土地為「依法不能建築」之畸零地，應課徵
      田賦云云，按建築法第42條規定建築基地與建築線應相連
      接，其連接寬度亦有限制。所謂建築基地並不限於單筆土
      地，單筆土地如未與建築線連接，固不能單獨申請建築，
      但如與其鄰地合併建築能符合上開規定者，即非依法不能
      建築。系爭土地雖其建築基地最小面積之寬度及深度未達
      14米以上之規定，不能單獨申請建築執照，惟可與其相鄰
      之之公有或私有畸零地協議合併建築，自非土地稅法第22
      條第1項第4款及平均地權條例第22條第1項第4款所稱依法
      不能建築之土地。內政部93年4月12日台內地字第0930069
      450號函釋：「畸零地因尚可協議合併建築，不得視為依
      法限制建築或依法不能建築之土地」及財政部65 年10月
      30日台財稅第37378號函釋：「本案納稅義務人所有土地
      ，因未臨建築線，無法單獨興建住宅，惟仍可與鄰近土地
      合併使用，並無限制其不能使用之事實，自仍應課徵地價
      稅。」82年12月16日台財稅第820570901號函釋：「貴市
      ××地號等不能單獨申請建築之畸零地，及非經整理不能
      建築之土地，應無土地稅法第22條第1項第4款課徵田賦規
      定之適用。說明：二、本案經函准法務部82年年11月23日
      法82律決24723號函略以：按畸零地與鄰接土地合併達到
      最小基地面積標準者即可建築，為促進土地之有效利用，
      如該畸零地已屬公共設施完竣地區，應不適用平均地權條
      例第22條第1項第3款之規定，內政部66年12月28日台內地
      字第756763號函業已釋示在案，亦即該地不得視為『限制
      建築之土地』而徵收田賦。從而，如就建築法第44條規定
      之反面解釋及內政部上開函釋，適用『舉輕以明重』之原
      則，則本案公共設施完竣地區之土地，在與鄰接土地協議
      調整地形或合併使用，達到規定最小面積之寬度及深度者
      ，即可建築，似非屬土地稅法第22條第1項第4款或平均地
      權條例第22條第1項第4款規定所稱『依法不能建築』之都
      市土地而徵收田賦。」內政部、財政部係本於職權解釋法
      律內涵，並非限制納稅義務人之權利，尚無違反憲法、中
      央法規標準法之規定。
    (四)又「公共設施完竣地區之土地，在與鄰接土地協議調整地
      形或合併使用，達到規定最小面積之寬度及深度者，即可
      建築，非屬土地稅法第22條第1項課徵田賦之規定。」業
      經財政部82年12月16日台財稅第820570901號函釋有案，
      已如前述。又依平均地權條例第2條規定：「本條例所稱
      主管機關：在中央為內政部；在直轄市為直轄市政府；在
      縣（市）為縣市政府。」本件前經被告將原告96年10月15
      日之請示轉陳彰化縣政府，業經彰化縣政府於96年10月22
      日查復略以「永豐段866地號等5筆土地‧‧‧有關平均地
      權條例第22條第1項第3、4款依法限制建築、依法不能建
      築之界定，內政部已於93年4月12日訂定作業原則，依該
      作業原則第4點所示：『畸零地因尚可協議合併建築，不
      得視為依法限制建築或依法不能建築之土地』。‧‧‧」
      。上開函釋及規定，係主管機關本於其職掌，就畸零地是
      否屬於可建築土地所為之釋示，核與平均地權條例第22條
      第1項第3款、第4款規定、建築法第44條規定意旨均無違
      ，自可採用（最高行政法院95年度判字第673號判決參照
      ）。被告原處分之認定並無違反論理法則及牴觸法律規定
      之情事。從而，被告依此認定系爭土地無土地稅法第22條
      規定課徵田賦之適用，而自96年起改按一般用地稅率課徵
      地價稅，並無違誤，原告主張並非可採。
五、綜上所述，原告所訴並無足採，本件原處分並無違誤，訴願
    決定予以維持，亦無不合，原告訴請撤銷，為無理由，應予
    駁回。本件為簡易事件，爰不經言詞辯論逕為判決。
六、據上論結，本件原告之訴為無理由，依行政訴訟法第233 條
    第1項前度、第236條、第195條第1項後段、第98條第1項前
    段，判決如主文。
中    華    民    國    97    年    11   月     14     日
                臺中高等行政法院第三庭
                                法  官  莊  金  昌
以上正本證明與原本無異。
如不服本判決，應於判決送達後20日內，以本訴訟事件所涉及之
法律見解具有原則性者，始得向本院提出上訴狀並表明上訴理由
，經最高行政法院許可，否則不得上訴；如於本判決宣示後送達
前提起上訴者，應於判決送達後20日內補提上訴理由書（均應依
對造人數提出繕本）。
中    華    民    國    97    年   11    月     14     日
                                書記官  林  昱  妏


司法院資訊處製作；財團法人民間司法改革基金會備份。
